【裁判字號】    99,交抗,102
【裁判日期】    990323
【裁判案由】    聲明異議
【裁判全文】
臺灣高等法院高雄分院刑事裁定         99年度交抗字第102號
抗   告   人  交通部公路總局高雄區監理所
即原處分機關
代   表   人   甲○○
受  處分  人   乙○○
上列抗告人因違反道路交通管理處罰條例聲明異議案件，不服臺
灣高雄地方法院中華民國99年2 月9 日裁定（99年度交聲字第28
5 號），提起抗告，本院裁定如下：
    主  文
原裁定撤銷，發回臺灣高雄地方法院。
    理  由
一、抗告意旨略以：
（一）按「一行為同時觸犯刑事法律及違反行政法上義務規定者
      ，依刑事法律處罰之。但其行為應處以其他種類行政罰或
      得沒入之物而未經法院宣告沒收者，亦得裁處之。」固為
      94年2 月5 日公布之行政罰法第26條第1 項所明定，惟緩
      起訴者乃附條件的不起訴處分，屬不起訴的一種，且刑事
      案件經檢察官為緩起訴處分確定者同不起訴處分確定，此
      觀諸刑事訴訟法第256 條、第260 條規定規定即明。而檢
      察官為緩起訴處分時依刑事訴訟法第253 條之2 第1 項規
      定對被告所為之指示及課予之負擔，係一種特殊的處過措
      施，並非刑罰，是該行為自得依違反行政法上義務之規定
      裁處之( 參照行政罰法第26條第2 項規定) 。另有關「一
      行為同時觸犯刑事法律及違反行政法上義務規定，經檢察
      官依刑事訴訟法第253 條之l 為緩起訴處分後，行政機關
      得否就該違反行政法上義務再處以行政罰」之事項，法務
      部行政罰法諮詢小組第一次會議紀錄「緩起訴者乃附條件
      的不起訴處分，亦即是不起訴的一種，此觀諸刑事訴訟法
      第256 條規定自明，既為不起訴即依不起訴處理。檢察官
      為緩起訴處分時依刑事訴訟法第253 條之2 第1 項規定對
      被告所為之指示及課予之負擔，像一種特殊的處遇措施，
      並非刑罰。因此，刑事案件經檢察官為緩起訴處分確定後
      ，宜視同不起訴處分確定，依行政罰法第26條第2 項規定
      ，得依違反行政法上義務規定裁處之。」亦作成結論函釋
      。
（二）刑事訴訟法第253 條之2 第1 項第4 款為「緩起訴」，其
      雖產生未經裁判即終局處理案件之實質效果，惟仍非「有
      罪判決」，異議人因前開同一酒後駕車之事實，同時觸犯
      刑事法律及違反行政法上義務，刑事部分經臺灣高雄地方
      法院檢察署檢察官為緩起訴處分確定，異議人並已於98年
      10月5 日依緩起訴處分命令履行40小時之義務勞務確定，
      然其提供義務勞務之性質與本案處分所為罰緩、吊扣駕照
      及施以道安講習等裁罰種類尚屬有異。另道路交通管理處
      罰條例第35條第1 項「汽車駕駛人，駕駛汽車經測試檢定
      有下列情形之一者，處新臺幣1 萬5,000 元以上6 萬元以
      下罰鍰，並當場移置保管該汽車及吊扣其駕駛執照l 年;
      因而肇事致人受傷者，並吊扣其駕駛執照2 年；致人重傷
      或死亡者，吊銷其駕駛執照，並不得再考領：一、酒精濃
      度超過規定標準... 」、道路交通安全規則第50條第1 項
      「汽車駕駛執照為駕駛汽車之許可憑證由駕駛人向公路監
      理機關申請登記，考驗及格後發給之。汽車駕駛人經考驗
      及格，未領取駕駛執照前，不得駕駛汽車。」定有明文。
      現行「道路交通管理處罰條例」並未明確訂定或區分駕駛
      執照種類、得駕駛車輛範圍... 等，而僅於第92條第1 項
      規定：「車輛分類、汽車牌照申領、異動、管理規定、汽
      車載重噸位、座位立位之核定、汽車檢驗項目、基準、檢
      驗週期規定、『汽車駕駛人執照考驗、換發、證照效期與
      登記規定』、車輛裝載、行駛規定、汽車設備變更規定、
      動力機械之範圍、駕駛資格與行駛規定、車輛行駛車道之
      劃分、行人通行、道路障礙及其他有關道路交通安全等事
      項之規則，由交通部會同內政部定之。」，應認有關對於
      車輛種類劃分、駕駛執照許可駕駛範圍... 等均屬授權主
      管機關訂定之範疇。如否，則有關車輛應否劃分種類？何
      為大客車？何謂小客車？其劃分方式究應依據用途或依車
      長或依車體重量... 如何區分為宜？又由何人區分為準？
      故駕駛執照之許可駕駛範圍如何？對於不同汽車究應核給
      「數個」駕駛許可或於「單1 」駕駛許可下依駕駛人所符
      合資格條件給予不同之許可範園，亦應屬由主管機關整體
      規劃、執行之範疇。承上，現行駕駛執照核發制度制度區
      分汽、機車駕駛執照為2 個駕駛許可憑證，至於同屬汽車
      或同屬機車範圍，如取得較高一級車類之駕駛資格者，僅
      係取得許可範圍較廣之單一憑證，而非取得數個許可，此
      一制度施行至今已有數十年，且依此制度現持有駕駛執照
      人數達1 千餘萬人。上開制度為絕大多數國人所熟悉多年
      來並已形成法之確信。
（三）吊扣行為人駕駛執照既係為維護道路交通安全所需，而行
      為人駕駛各級車類應遵守之規範並無不同，則對於需處罰
      吊扣駕駛執照之行為人如僅限制其駕駛特定車類顯難以達
      維護道路交通安全之立法目的，顯不宜將汽、機車駕駛執
      照再予區分為數個許可，亦無必要，故現行僅區分汽、機
      駕駛執照為2 個許可憑證之核發制度應符合「道路交通管
      理處罰條例」之立法目的，而本案裁定主文認為駕駛執照
      僅得吊扣異議人行為時所駕駛車類駕駛執照( 自用小型車
      普通駕駛執照) 之見解，似未顧及「道路交通管理處罰條
      例」之立法目的及對主管機關之授權，於國人之用路安全
      恐已造成極大隱憂。又裁判以保障受處分人以駕駛為職業
      之工作權為由，或參酌立法院公報第94卷第70期院會紀錄
      第138 頁，徐委員志明等提案說明二：「原條文將違法或
      違規駕駛人所持有各級車類之駕駛執照一併吊扣或吊消失
      之過酷，影響人民及生活甚鉅，爰修正之」，而認僅得吊
      扣行為時所駕駛車類駕駛執照之見解部分，查吊扣駕駛執
      照係對行為人駕駛資格之限制與駕駛能力之否定，並非限
      制人民之工作權，固然受處分人因執行吊扣駕駛執照處分
      ，將因此喪失某些行業之執業條件，惟尚不得逕謂上開處
      分限制人民工作權，如同對於未曾取得駕駛執照者，當無
      保障其以駕駛為職業之可能。人民之工作權固為「憲法」
      第15條明文保障之權利，惟憲法第23條亦規定：「以上各
      條列舉之自由權利，除為防止妨礙他人自由、避免緊急危
      難、維持社會秩序，或增進公共利益所必要者外，不得以
      法律限制之。」人民工作權之保障尚不宜引以為無限上綱
      ，置所有用路人之生命財產於不顧。以駕駛汽車為職業之
      人，所應負之注意義務與違法駕駛行為之可責性本應較一
      般人為高，且其駕駛汽車之頻率與時間遠較一般人為多，
      如欠缺安全駕駛之能力，所可能發生之潛在危險亦明顯增
      加。本案裁定「吊扣小型車普通駕駛執照拾貳個月」部分
      ，如係參酌立法院公報第94卷第70期院會紀錄第138 頁，
      徐委員志明等提案說明二，則查上開院會紀錄第136 頁交
      通部處理意見3 已明白紀錄（略）：「委員提案本條後段
      『吊扣或吊銷其持有各級車類之駕駛執照』修正為『吊扣
      或吊銷其違法或違規當時所駕駛車輛之駕駛執照』之建議
      ，將產生如駕駛人以其領有之聯結車、大客車或大貨車駕
      駛執照駕駛小型車，... 卻無法吊扣或吊銷其所持駕駛執
      照... 無法達到有效處罰及維護道路交通安全之立法目的
      」，而95年3 月1 日修正施行「道路交通管理處罰條例」
      第68條規定之修正文字為刪除「吊扣或」3 字，與原建議
      修正草案修正文字完全不同，且參上開公報第137 頁，現
      行條文係「... 經現場委員與交通部代表協商後決議如下
      ：」，裁定理由如參酌「未受採用」建議修正條文之修法
      理由，應非屬適當。
（四）綜上所述，異議人酒後駕駛自用小客車之違規行為，自應
      吊扣其駕駛該自用小客車所憑之大貨車普通駕駛執照，如
      此始符道路交通安全規則第114 條第2 款、第53條、第61
      條第l項 及道路交通管理處罰條例第35條第1 項第1 款、
      第24條第1 項第2 款、第68條規定之意旨暨對主管機關之
      授權，對於國人之用路安全方不致造成隱憂。異議人曾於
      87年12月1 日考領小型車普通駕駛執照，於75年12月29日
      考領大貨車普通駕駛執照，於81年3 月2 日考領大貨車職
      業駕駛執照，另於94年11月15日換領大貨車普通駕駛執照
      至今，酒後駕駛VE-6218 號自用小客車違規時之駕駛資格
      憑證為大貨車普通駕可駛執照，並非小型車普通駕駛執照
      ，渠違反交通違規事件係違反道路交通管理處罰條例第35
      條第1 項規定之情事，已為法不容於先，而依上開法令規
      定，須受罰鍰及汽車駕駛執照吊扣處分，嗣本所依據道路
      交通管理處罰條例第35條第1 項第1 款規定及交通部95年
      7 月17日交路字第0950006986 號 函、97年1 月24日交路
      字第0970015997號函、97年4 月10日交路字第0970025008
      號函暨97年9 月2 日交路字第097004 1155 號函函釋，裁
      處罰緩新台幣4 萬9,500 元整，吊扣（普通大貨車）駕駛
      執照12個月處分，施以道安講習，於法有據自無不合，敬
      請鈞院撤銷臺灣高雄地方法院99年2 月9 日99年度交聲字
      第285 號交通事件裁定，更為適法之裁定，以維法令公義
      原則。
二、原裁定則以：
（一）關於吊扣大貨車駕駛執照部分：
  1.按汽車駕駛人，駕駛汽車經測試檢定酒精濃度超過規定標準
    者，處15,000元以上60,000元以下罰鍰，並當場移置保管該
    汽車及吊扣其駕駛執照1 年；因而肇事致人受傷者，並吊扣
    其駕駛執照2 年；又汽車駕駛人，有第35條第1 項規定之情
    形，應接受道路交通安全講習，道路交通管理處罰條例第35
    條第1 項第1 款、第24條第1 項第2 款分別定有明文。經查
    ，本件異議人於上開時、地，酒後駕駛車號VE-6218 號自小
    客車，經警測得酒後吐氣所含酒精濃度達每公升0.65毫克，
    而有上開道路交通管理處罰條例第22條第1 項第4 款、第35
    條第1 項第1 款之違規事實，乃經警以高雄縣政府警察局97
    年8 月22日高警交字第N00000000 號舉發違反道路交通管理
    事件通知單（下稱舉發通知單）當場舉發，移送原處分機關
    以交通部公路總局高雄區監理所於99年1 月27日高監自裁字
    第裁80-N00000000號違反道路交通管理事件裁決書裁處罰鍰
    49,500元，吊扣大貨車駕駛執照12個月，施以道安講習等情
    ，業據異議人自承在卷，並有上開裁決書及其送達證書、舉
    發通知單、公路監理子閘門證號查詢汽車駕駛人資料各1 份
    在卷足稽，是上開事實均堪認定。
  2.惟按道路交通管理處罰條例第68條曾於94年12月14日修正公
    布，並自95年3 月1 日開始施行。原條文規定：「汽車駕駛
    人，因違反本條例及道路交通安全規則之規定，受吊扣或吊
    銷駕駛執照處分時，吊扣或吊銷其持有各級車類之駕駛執照
    」，修正後改為：「汽車駕駛人，因違反本條例及道路交通
    安全規則之規定，受吊銷駕駛執照處分時，吊銷其持有各級
    車類之駕駛執照」。觀其提案修正理由「原條文將違法或違
    規駕駛人所持有各級車類之駕駛執照一併吊扣或吊銷失之過
    酷，影響人民工作及生活甚鉅，爰修正之」，此業據立法院
    公報第94卷第70期院會紀錄記載明確。顯見依現行道路交通
    管理處罰條例規定，不得吊扣駕駛人所持有他級駕駛執照，
    亦即於為吊扣駕駛人駕駛執照之處分時，僅得吊扣駕駛人違
    規時所駕駛該級車類之駕駛執照，以限制其繼續駕駛該級車
    類行駛道路之權利，若駕駛人並無該級車類之駕駛執照，即
    無從執行吊扣駕駛執照之處分，而僅係應否依道路交通管理
    處罰條例第22條第1 項規定處罰駕駛人之問題。次按行政行
    為，採取之方法所造成之損害不得與欲達成目的之利益顯失
    均衡，行政程序法第7 條第3 款定有明文。又依道路交通安
    全規則第61條第1 項第3 款規定，汽車駕駛人取得高一級車
    類之駕駛資格者，應換發駕駛執照，並准其駕駛較低級車類
    之車輛，已領有大貨車駕駛執照者，得駕駛小型車、輕型機
    器腳踏車。查本件異議人係駕駛自小客車違規，若其大貨車
    駕駛執照因而遭吊扣，將造成異議人不能駕駛小型車、輕型
    機器腳踏車之結果，則原處分機關採取吊扣異議人大貨車駕
    駛執照，以達成限制其駕駛小型車之目的，所造成損害已與
    欲達成目的之利益顯失均衡。
  3.從而，本件異議人於前述違規之際所駕駛者既為自小客車，
    故依法所受處分內容應僅為限制其駕駛小型車之權利，原處
    分機關遽以吊扣異議人所持有之大貨車駕駛執照，此舉顯然
    不當剝奪異議人駕駛大貨車、輕型機器腳踏車之權利，對異
    議人權益侵害甚鉅，亦與現行道路交通管理處罰條例第68條
    規定有悖，容有違誤。
（二）關於罰鍰部分：
  1.按一行為同時觸犯刑事法律及違反行政法上義務規定者，依
    刑事法律處罰之。但其行為應處以其他種類行政罰或得沒入
    之物而未經法院宣告沒收者，亦得裁處之。前項行為如經不
    起訴處分或為無罪、免訴、不受理、不付審理之裁判確定者
    ，得依違反行政法上之義務規定裁處之，行政罰法第26條已
    定有明文。惟依行政罰法第26條之立法理由，「一行為同時
    觸犯刑事法律及違反行政法上義務規定時，由於刑罰與行政
    罰同屬對不法行為之制裁，而刑罰之懲罰作用較強，故依刑
    事法律處罰，即足資警惕時，實無為一事二罰再處行政罰之
    必要，且刑事法律處罰，由法院依法定程序為之，較符合正
    當法律程序，應予優先適用。但罰鍰以外之沒入或其他種類
    行政罰，因兼具維護公共秩序之作用，為達行政目的，行政
    機關仍得併予裁處」。亦即一行為同時造成刑罰法律與行政
    秩序罰規定發生競合適用之關係時，基於「一事不二罰」之
    法理，經由立法程序確立應以刑罰優先為原則，避免行為人
    承受過度且重複之處罰其理益明。是以前揭行政罰法中刑事
    法律處罰優先且不再處以行政秩序罰之目的，既係因為行為
    人已接受刑罰而足資警惕，且已發生懲罰之作用，即無使行
    為人陷於雙重處罰之不利益，則關於刑事法律處罰之範圍自
    應採取實質認定，亦即凡刑事實體法或程序法中所規定客觀
    上剝奪行為人生命、自由、財產權利，主觀上亦因制裁之嚴
    厲性、痛苦性，其強度足以造成心理強制而間接達成矯正教
    化目的之處遇手段，皆應納入其中，而不以形式上符合刑法
    第32條至第34條所定主刑及從刑種類者為限，始與前揭法律
    規範之意旨相符。
  2.本件異議人因上開酒後駕車案件，經臺灣高雄地方法院檢察
    署檢察官於97年11月30日以97年度偵字第25699 號為緩起訴
    處分，緩起訴期間為1 年，並命異議人書立悔過書，及於緩
    起訴處分屆滿3 個月前，向指定之公益團體、地方自治團體
    或社區提供40小時之義務勞務等情，有舉發違反道路交通管
    理事件通知單、緩起訴處分書各1 份在卷可稽。異議人前開
    酒後駕車經測試檢定超過規定標準之行為，屬一行為同時觸
    犯刑事法律及違反行政法上義務規定。而前開緩起訴處分之
    確定日期為98年1 月6 日，緩起訴期間為1 年，應至99年1
    月5 日始屆滿，亦有臺灣高等法院被告全國前案紀錄表附卷
    足憑。準此，異議人前開酒後駕車經測試檢定超過規定標準
    之行為，核屬一行為同時觸犯刑事法律及違反行政法上義務
    規定甚明。
  3.依上可知，異議人前開違反刑事法律禁止規範之犯罪事實既
    已明確，僅因檢察官採取緩起訴處分之替代性刑事處遇手段
    ，未將該案逕行起訴或聲請簡易判決處刑，致其後適用之刑
    事訴訟程序有所區別，然就異議人負有向檢察官指定之公益
    團體、地方自治團體或社區提供40小時義務勞務觀察，其如
    未能確實履行義務，依刑事訴訟法第253 條之3 第1 項第3
    款規定，異議人將遭受撤銷緩起訴處分之不利益；反之，倘
    其確實遵守並履行各項緩起訴條件，除非合於刑事訴訟法第
    260 條所定情形之一，否則異議人即無再就同一案件遭受刑
    事訴追之虞。是以，檢察官所課以異議人之上開負擔，雖非
    「刑罰」，但性質上可以說是實質的制裁，並且對異議人之
    權利也造成影響，已產生實質刑罰之效果，而與不具任何制
    裁或處罰作用之不起訴處分，迥不相侔。又交通部95年7 月
    17日交路字第0950006986號函釋雖略以：法務部行政罰法諮
    詢小組第一次會議紀錄已明確結論「緩起訴者乃附條件的不
    起訴處分，亦即是不起訴的一種」在案，當依該部上開函釋
    結論及行政罰法第26條第2 項規定辦理等語。惟「緩起訴」
    處分之最終雖使被告免於刑事訴追之效果，與「不起訴」處
    分之效果相同，然觀諸刑事訴訟法第253 條之1 第1 項係91
    年2 月8 日增訂，行政罰法係94年2 月5 日公布，而制定在
    後的行政罰法第26條第2 項僅臚列「不起訴處分或無罪、免
    訴、不受理、不付審理之裁判確定者」，並未將「緩起訴處
    分」納入。是行政罰法第26條第2 項既未將緩起訴處分列舉
    其中，本於「例外規定從嚴解釋」之法理，亦不應將條文中
    「不起訴處分」之範圍，擴及於性質並非完全相同之「緩起
    訴處分」。準此，行政罰法第26條第2 項乃例外得裁處行政
    秩序罰之補充規定，參諸該條文係將「不起訴處分」、「無
    罪」、「免訴」、「不受理」、「不付審理」等不能證明刑
    事被告犯罪或未曾使其實際接受刑罰之情形逐一臚列，顯然
    與該條第1 項所指發生處罰競合之前提要件不同，故明定有
    該條第2 項所列情形者，仍應依違反行政法上義務規定裁處
    。本件緩起訴處分既非不能證明行為人之犯罪事實，且異議
    人須向指定之公益團體、地方自治團體或社區提供40小時之
    義務勞務，性質上係實質自由權剝奪刑罰之效果，已對異議
    人之權利造成影響，自與上開行政罰法第26條第2 項列舉之
    不起訴處分等情形迥然有別，仍無從遽為比擬而為相同之處
    置。否刑事被告如經法院循審判程序判處罰金或得以易科罰
    金之拘役或有期徒刑，均得以援用行政法罰第26條第1 項之
    規定，免於處以行政秩序罰之雙重不利益；至於藉由緩起訴
    處分而節省司法資源者，在基於實質懲罰目的而其財產權遭
    受剝奪之餘，卻仍需繳納一定金額之行政罰鍰，其結果勢必
    降低刑事被告接受緩起訴處分之意願，而與訂定緩起訴處分
    以替代繁複刑事審判程序之制度性機能相悖。
  4.從而，異議人因另犯刑法第185 條之3 酒醉駕車之公共危險
    罪，經臺灣高雄地方法院檢察署檢察官為緩起訴處分確定，
    ，已產生刑罰之懲罰作用，依行政罰法第26條第1 項前段規
    定，即無再依道路交通管理處罰條例第35條第1 項第1 款裁
    處行政罰鍰之餘地。且異議人已於98年10月5 日履行40小時
    之義務勞務完畢，亦有臺灣高等法院被告全國前案紀錄表在
    卷可證。是異議人就此部分聲明異議，非無理由，應由本院
    就原處分所為罰鍰49,500元部分予以撤銷，併就該撤銷部分
    為不罰之諭知。
（三）關於施以道路安全講習部分：
    原處分機關裁處異議人應參加道路安全講習部分，係為達成
    遏止酒後駕車之不法行為，維護道路交通用路權人之安全法
    益等行政目的所必要之罰鍰以外之其他種類行政罰，依行政
    罰法第26條第1 項但書之規定，原處分機關仍得裁處，並未
    違反「一事不二罰」之規定，故此部分之裁處並無違誤。
（四）綜上所述，本件異議人領有大貨車駕駛執照，卻於飲酒後
    駕駛小型車之行為，違反道路交通管理處罰條例第35條第1
    項第1 款規定，依同條例第24條第1 項第2 款及違反道路交
    通管理事件統一裁罰基準表之規定，應裁處吊扣小型車駕駛
    執照12個月及應參加道路交通安全講習。是異議人就罰鍰
    49,500元及吊扣大貨車駕駛執照12個月部分聲明異議，均非
    無理由。又道路交通管理處罰條例第87條第1 項規定：「受
    處分人不服第8 條主管機關所為之處罰，得於接到裁決書之
    翌日起20日內，向管轄地方法院聲明異議。」此條文中所謂
    之「處罰」，應指包括對受處分人裁處之違規事實是否正當
    ，及裁罰所引用之法條是否適當而言，蓋此二者有不可分離
    之關係，即聲明異議應以交通違規行為為標的，非以處罰項
    目為範圍。是本件異議人酒後駕車只有一個交通違規行為，
    雖異議人僅就處罰項目中之罰鍰及吊吊扣駕照部分提起異議
    ，其餘部分（應參加道路交通安全講習部分）並未提及，然
    此部分與其交通違規行為是否存在既無從分離，本院自應併
    予審理，附此敘明。從而，原處分機關裁罰異議人罰鍰49,5
    00元及吊扣大貨車駛執照12個月之處分均有不當，自應將原
    處分全部撤銷，並諭知受處分人汽車駕駛人，駕駛汽車經測
    試檢定酒精濃度超過規定標準，吊扣小型車駕駛執照12 個
    月，並應接受道路交通安全講習等語。
三、本院查：
 甲、關於原裁定吊扣大貨車駕駛執照部分：
（一）按汽車駕駛人飲用酒類後其吐氣所含酒精濃度超過每公升
      0.25毫克以上者，不得駕車，道路交通安全規則第114 條
      第2 款定有明文。汽車駕駛人，駕駛汽車經測試檢定有酒
      精濃度超過規定標準者，處新臺幣1 萬5 千元以上6 萬元
      以下罰鍰，並當場移置保管該汽車及吊扣其駕駛執照1 年
      ，道路交通管理處罰條例第35條第1 項第1 款亦有明文。
      又道路交通管理處罰條例第68條之條文內容，經立法院於
      94年11月23日修正通過，總統於94年12月14日以華總一義
      字第09400199321 號令修正公布，嗣由行政院於95年2 月
      27日以行政院院臺交字第0950082898號令發布定自95年3
      月1 日施行，由原條文：「汽車駕駛人，因違反本條例及
      道路交通安全規則之規定，受吊扣或吊銷駕駛執照處分時
      ，吊扣或吊銷其持有各級車類之駕駛執照」，修正為：「
      汽車駕駛人，因違反本條例及道路交通安全規則之規定，
      受吊銷駕駛執照處分時，吊銷其持有各級車類之駕駛執照
      」，修正後之新法已將「吊扣」之連坐規定排除在外，本
      件受處分人行為時該條文已修正公布施行，自應適用修正
      後道路交通管理處罰條例第68條之規定，合先敘明。
（二）本件受處分人（即異議人）於上開時、地，酒後駕駛車號
      VE-6218 號自小客車，經警測得酒後吐氣所含酒精濃度達
      每公升0.65毫克，而有上開道路交通管理處罰條例第22條
      第1 項第4 款、第35條第1 項第1款 之違規事實，乃經警
      以高雄縣政府警察局97年8 月22日高警交字第N00000000
      號舉發通知單當場舉發，移送原處分機關以交通部公路總
      局高雄區監理所於99年1 月27日高監自裁字第裁80-N0000
      0000號違反道路交通管理事件裁決書裁處罰鍰49,500元，
      吊扣大貨車駕駛執照12個月，施以道安講習等情，業據受
      處分人自承在卷，並有上開裁決書及其送達證書、舉發通
      知單、公路監理子閘門證號查詢汽車駕駛人資料各1 份在
      卷（原審卷6- 9頁）足稽，是上開事實均堪認定。
（三）又受處分人係駕駛車號VE-6218 號自小客車酒駕違規，並
      非駕大貨車違規之事實，已如前述，而原處分機關裁處吊
      扣受處分人駕駛執照（裁決書未載明種類）之處分，於裁
      決書中記載舉發違反法條為交通管理處罰條例第35條第1
      項第1 款，而並未敘明裁處吊扣（汽車）駕駛執照此部分
      處分之依據，此有交通部公路總局高雄區○○○○○道路
      交通管理事件裁決書（原審卷第6 頁）。惟依上開業已修
      正施行之道路交通管理處罰條例第68條規定之提案修正理
      由係「原條文將違法或違規駕駛人所持有各級車類之駕駛
      執照一併吊扣，失之過酷，影響人民工作及生活過鉅」等
      語（參見立法院公報第94卷第70期第136 頁至第138 頁之
      院會紀錄暨修正道路交通管理處罰條例第68條之立法理由
      ），顯見依修正後道路交通管理處罰條例第68條之規定，
      汽車駕駛人因違反道路交通管理處罰條例及道路交通安全
      規則之規定，受「吊扣」駕駛執照處分時，僅能「吊扣」
      違規當時所駕駛車輛之駕駛執照，不能再「吊扣」其持有
      各級車類之駕駛執照，已甚顯明。
（四）抗告人於本件違反道路交通管理事件不服裁決聲明異議案
      件移送書及抗告意旨，以上開情詞，認受處分人係所持之
      大貨車駕駛執照，並非無照駕駛，依違反道路交通管理事
      件統一裁罰基準表得受較低額罰鍰之處罰，另吊扣駕駛執
      照之目的並非僅為處罰違反道路交通管理事件之行為人而
      已，尚有以暫時禁止行為人於道路上駕駛，以免其短期內
      再犯之用意，而依違反道路交通管理處罰條例第35條，應
      處以罰鍰及吊扣駕駛執照時，仍可吊扣其所持有之其他駕
      駛執照云云，應無理由。
（五）再者，行政行為，採取之方法所造成之損害不得與欲達成
      目的之利益顯失均衡，行政程序法第7 條第3 款定有明文
      及行政罰法第18條規定意旨可資參照，故受處分人若無機
      車之駕駛執照可供吊扣時，吊扣普通大貨車駕駛執照以代
      之，雖可達成限制受處分人繼續駕駛機車行駛之目的，惟
      亦同時可能造成限制受處分人繼續工作上所必須具備之大
      貨車車駕駛執照之結果，其所造成之損害已與欲達成目的
      之不但利益顯失均衡，且亦已違反比例原則。況依前開所
      述修正後即本件行為時之道路交通管理處罰條例第68條，
      既已將「吊扣各級車類」之規定予以刪除，抗告人自不能
      逕行處分吊扣受處分人其他車種之駕駛執照。抗告人因受
      處分人駕駛自小客車而有上開違規行為，則應查明受處分
      人是否有無自小客車駕駛執照，因而逕行吊扣其普通大貨
      車駕駛執照，顯已逾越修正後道路交通管理處罰條例第68
      條之規範意涵及範圍。
（六）抗告人於本件違反道路交通管理事件不服裁決聲明異議案
      件移送書及抗告意旨，以上開情詞，並引用交通部95年7
      月17日交路字第0950006986號函、97年1 月24日交路字第
      0970015997號函、97年4 月10日交路字第0970025008號函
      暨97年9 月2 日交路字第0970041155號函函釋，而為本件
      吊扣受處分人汽車駕照之依據。惟按法官依據法律獨立審
      判，為憲法第80條所明定，且依司法院大法官會議釋字第
      137 號、216 號解釋意旨，各機關依其職掌就有關法規為
      釋示之行政命令，法官於審判案件時，固可予以引用，但
      仍得依據法律，表示適當之不同見解，並不受其拘束。抗
      告人所引上開交通部函釋，固認為領有駕駛執照之駕駛人
      ，於無照駕駛不同級之車輛違反道路交通管理處罰條例第
      35條，應處以罰鍰及吊扣駕駛執照時，仍可吊扣其所持有
      之其他駕駛執照云云。惟此與本院認定之法律意見不同，
      是上開函釋意見見解，均為本院所不採，併予敘明。
（七）原審認抗告人依道路交通管理處罰條例第35條第1 項第1
      款之規定，裁處吊扣受處分人普通大貨車違規駕駛執照12
      個月部分，尚有不當，因而將原處分關於吊扣普通大貨車
      違規駕駛執照12個月部分撤銷之裁定，雖無不當，然原審
      並未查明受處分人是否仍執有自小車駕照，即於主文裁定
      「乙○○（受處分人）吊扣小型車駕駛執照12個月」，自
      有未合，故抗告意旨就此部分提出抗告雖無理由，惟原裁
      定就此部分裁定既有瑕疵，自應予撤銷。
  乙、關於原裁定罰鍰部分：
（一）按緩起訴處分於其緩起訴期間屆滿，且未經撤銷時，是否
      屬不起訴處分之一種，雖不無爭執；又於94年2 月5 日公
      布，並自95年2 月5 日施行之行政罰法第26條第1 項雖規
      定：「一行為同時觸犯刑事法律及違反行政法上義務規定
      者，依刑事法律處罰之。但其行為應處以其他種類行政罰
      或得沒入之物而未經法院宣告沒收者，亦得裁處之」，但
      於94年12月28日修正公布，並自95年7 月1 日施行之道路
      交通管理處罰條例第35條第8 項則規定；「... 前項（指
      有酒精濃度超過規定標準而駕駛車輛等情形）汽車駕駛人
      ，經裁判確定處以罰金低於本條例第92條第3 項所訂最低
      罰鍰基準規定者，應依本條例裁決繳納不足最低罰鍰之部
      分」，依其性質道路交通管理處罰條例第35條第8 項應為
      行政罰法第26條第1 項之特別規定。又按被告所犯為死刑
      、無期徒刑或最輕本刑3 年以上有期徒刑以外之罪，檢察
      官參酌刑法第57條所列事項及公共利益之維護，認以緩起
      訴為適當者，得定1 年以上3 年以下之緩起訴期間為緩起
      訴處分（刑事訴訟法第253 條之1 ）。就要件而言，緩起
      訴基本上係認被告有犯罪嫌疑，而暫緩起訴，並得課被告
      予一定之負擔或指示（同法第253 條之2 第1 項），是緩
      起訴處分是一種刑事處罰。緩起訴之被告依檢察官緩起訴
      處分命令，向公庫繳納處分金，係履行檢察官為緩起訴處
      分命令，性質上自與罰金無異。則修正後道路交通管理處
      罰條例第35條第8 項所規定之罰金，解釋上自應包括依檢
      察官處分命令，而向公庫繳納之處分金在內，受處分人既
      依檢察官之緩起訴處分命令，已向公庫繳納處分金完畢，
      即係履行檢察官為緩起訴處分命令，與受刑事處罰固屬無
      異。
（二）惟本件受處分人僅履行40小時之義務勞動，核與處分機關
      裁處4 萬9500元罰鍰之金額已有不同，若此受處分人僅履
      行40小時之義務勞動，即可完全無庸再受處分機關裁處4
      萬9500元罰鍰之見解可成立，則對違反道路交通管理處罰
      條例經原處分機關裁處罰鍰後，若業經檢察官緩起訴並完
      成附履行義務勞動（且不管多少小時之義務勞動）者，則
      道路交通管理處罰條例對受處分人之罰鍰則將成為具文，
      且將來受處分人若僅履行短期之義務勞動，即可免除較高
      額之違規罰鍰，則核與道路交通管理處罰條例規定之意旨
      亦有不符。因此，本件受處分人以40小時之義務勞動是否
      即可抵銷較高之罰鍰( 若以目前社會一般之勞動工資40小
      時計算更與罰鍰4 萬9500元相抵，則已顯不相當) 是否有
      違比例原則，已非無疑問。又參諸98年6 月10日新修正刑
      法第42條之1 （業於98年9 月1 日施行）第1 項「罰金易
      服勞役，除有下列情形之一者外，得以社會勞動6 小時折
      算1 日，易服社會勞動」之立法意旨可知，本件縱令受處
      分人以1 日6 小時，40小時之義務勞動為7 天（6.6 日餘
      ，以對受處分較有利之計算方式，應為7 日），受處分人
      以實務上常被採用之罰金易服勞役之折算標準即每日新臺
      幣1000元或2000元計算，亦與罰鍰4 萬9500元，已有差異
      。原審就此未予審酌受處分人之身分、教育程度、經濟況
      狀或日常收入等一切情況，亦未說明40小時之義務勞動何
      以能完全折抵4 萬9500元全部罰鍰之理由，即遽予將原處
      分關於罰鍰4 萬9500元部分全數撤銷，是否得當，尚非無
      研究之餘地。
（三）準此，原審以本件受處分人已依緩起訴條件，僅履行40小
      時之義務勞動，而未審酌處分機關所裁處之4 萬9500元罰
      鍰是否與履行40小時之義務勞動是否相當，逕將原處分關
      於罰鍰4 萬9500元部分全數撤銷，且又未於主文未對原處
      分關於罰鍰4 萬9500元部分如何諭知，自有未洽。抗告人
      抗告意旨，以緩起訴處分確定後，宜視同不起訴處分確定
      ，得依行政法上義務規定裁處等情，而指摘原裁定不當，
      立論並雖有未當，惟原裁定既有上開可議之處，自應由本
      院將原裁定關於原處分對受處分人科以4 萬9500元所為之
      罰鍰部分以撤銷。
四、至於原處分關於受處分人施以道路交通安全講習之處分部分
    ，雖非本件抗告人及受處分人異議之範圍，然是本件受處分
    人酒後駕車只有一個交通違規行為，雖受處分人及抗告意旨
    就處罰項目中之罰鍰及吊扣駕照部分提起異議，其餘部分（
    受處分人應參加道路交通安全講習部分）並未提及，然此部
    分與受處分人交通違規行為是否存在既無從分離，本院自應
    一併發回原審法院併予審理。
五、據上論結，應依道路交通案件處理辦法第26條，刑事訴訟法
    第413條，裁定如主文。
中    華    民    國    99    年    3     月    23    日
                    刑事第十庭  審判長法  官 陳中和
                                      法  官 林水城
                                      法  官 李政庭
以上正本證明與原本無異。
本裁定不得再抗告。
中    華    民    國    99    年    3     月    23    日
                                      書記官  周青玉

司法院資訊處製作；財團法人民間司法改革基金會備份。
